臺灣新竹地方法院民事判決  
111年度訴字第128號
原      告  陳志浩  
訴訟代理人  雷皓明律師
複代理人    陶光星律師
            黃惠群律師
被      告  温雅雯  

訴訟代理人  彭首席律師
上列當事人間返還不當得利等事件，本院於民國111年8月23日言
詞辯論終結，判決如下：
    主  文
被告應給付原告新臺幣壹佰壹拾參萬陸仟貳佰元，及自民國一一
一年二月一日起至清償日止，按年息百分之五計算之利息。
原告其餘之訴駁回。
訴訟費用由被告負擔十分之七，餘由原告負擔。
本判決第一項於原告供擔保新臺幣參拾柒萬玖仟元後，得假執行
。但被告如以新臺幣壹佰壹拾參萬陸仟貳佰元為原告預供擔保後
，得免為假執行。
原告其餘假執行之聲請駁回。　
    事實及理由
壹、程序事項
　　按訴狀送達後，原告不得將原訴變更或追加他訴，但請求之
    基礎事實同一者、不甚礙被告之防禦及訴訟之終結者，不在
    此限；不變更訴訟標的，而更正事實上之陳述者，非為訴之
    變更或追加，民事訴訟法第255條第1項第2、7款、第256條
    分別定有明文。又所謂請求之基礎事實同一，係指變更或追
    加之訴與原訴之原因事實，有其社會事實上之共通性及關聯
    性，而就原請求所主張之事實及證據資料，於變更或追加之
    訴得加以利用，且無害於他造當事人程序權之保障，俾符訴
    訟經濟者，均屬之（最高法院101年度台抗字第404號民事裁
    定意旨參照）。原告起訴時原聲明為：⑴被告應給付原告新
    臺幣（下同）1,135,500元，及自起訴狀繕本送達翌日起至
    清償日止，按年息5%計算之利息。⑵訴訟費用由被告負擔。⑶
    願供擔保，請准宣告假執行。嗣經原告更正其誤載於民國11
    0年3月5日之匯款金額自40,000元改為40,700元，及追加請
    求被告返還借款510,000元，更正及追加後聲明⑴為：被告應
    給付原告1,646,200元，及其中1,136,200元自起訴狀繕本送
    達翌日起至清償日止，按年息5%計算之利息；其餘510,000
    元自民事追加訴之聲明狀繕本送達翌日起至清償日止，按年
    息5%計算之利息（卷第83-84、225-226頁）。核原告基於消
    費借貸關係追加請求被告給付510,000元部分，與原聲明基
    於贈與關係所為之請求，其原因事實均為兩造交往期間所生
    之債權債務關係，有其社會事實上之共通性及關聯性，且原
    告於本院第二次言詞辯論期日前即為追加（卷第255、265頁
    ），不甚礙被告之防禦及訴訟之終結，與前揭規定相符，被
    告雖不同意追加，仍應予准許。
貳、實體事項　　
一、原告起訴主張：
㈠、緣兩造為前男女朋友，自99年間開始交往至110年9月間分手
    。兩造於109年10月3日前某日，約定由原告贈與被告購買址
    設新竹縣○○市○○段000地號上之富來琚社區A7棟8樓預售屋、
    土地應有部分及地下5層82號之停車位（下稱系爭房屋）之
    頭期款，並將系爭房屋登記於被告名下，兩造準備結婚，亦
    即原告以兩造結婚為負擔贈與被告系爭房屋頭期款（下稱系
    爭契約），此觀兩造傳送LINE訊息討論系爭房屋房貸情事時
    ，原告回以「我的目的是跟你結婚啊！然後要一起養家啊」
    、「付房貸這不是我們最早前就已經說好的」、「如果我沒
    有要承擔我就不會再去付每個月的錢，就拍拍屁股跑了啊」
    、「我不是沒那麼不能承擔責任的人」（下稱系爭LINE對話
    ）即明（卷第51-53頁）。因系爭契約，故原告於109年10月
    3日刷卡支付系爭房屋訂金100,000元及於109年10月6日匯款
    簽約金310,000元（逕稱訂金、簽約金）予建商，並陸續匯
    款如附件一109年11月5日後所示之款項（均備註「買房基金
    」，下稱款項甲）至被告中國信託商業銀行帳號0000000000
    00號帳戶（下稱被告帳戶），供被告支付系爭房屋頭期款，
    原告為系爭房屋支付款項共計1,136,200元（即訂金、簽約
    金及款項甲，卷第25-49頁）。詎被告拒絕履行與原告結婚
    之負擔，並與原告分手，原告遂依民法第412條第1項規定，
    以起訴狀繕本送達被告作為撤銷系爭契約之意思表示，並依
    民法第419條第2項、第179條規定請求被告返還所得利益共
    計1,136,200元。
㈡、兩造交往期間，原告陸續以現金或轉帳之方式借款如附件二
    所示款項共計530,000元予被告（卷第229-247頁），被告迄
    今僅償還原告20,000元，尚餘510,000元（下稱款項乙）。
    原告前就款項乙已向本院聲請核發支付命令，惟因該支付命
    令無法送達原告而失效（卷第249-255頁），爰依消費借貸
    法律關係提起本件訴訟，請求被告給付原告款項乙。
㈢、並聲明：如程序事項更正及追加後聲明。　　
二、被告則答辯以：
㈠、不爭執兩造前為男女朋友及收受款項甲。惟否認款項甲為系
    爭房屋之頭期款及兩造間訂有附負擔贈與契約：
　⒈原告為證明與被告係真心交往，並彌補對被告造成之感情傷
    害，特別選在被告生日當天贈與被告系爭房屋作為生日禮物
    ，此有兩造LINE對話截圖可證（卷第317頁），系爭契約應
    為單純之贈與。系爭LINE對話均係贈與之動機，兩造從未以
    「結婚」為贈與之負擔。　
　⒉原告於其存摺上標註之「買房基金」為原告單方面用字，至
    多表示原告期盼被告將款項甲運用於系爭房屋，尚無法導出
    系爭契約係以兩造結婚為負擔之贈與，況原告之匯款紀錄與
    其提出之系爭房屋拆款表（卷第21頁）亦非完全一致，實則
    款項甲應係原告為補償對被告之感情傷害所贈與被告自行運
    用，非全部用於系爭房屋之頭期款，此觀兩造109年10月18
    日簽立之約定書上所載之「男生：陳志浩（即原告）因多次
    跟女方温雅雯（即被告）達成共識的事情因最後男方自己單
    方面都會改變，造成女方計畫被打亂內心不信任造成傷害，
    多年青春一去不復返回，因此立此契約約定書。男方陳志浩
    從2020/12月開始，每個月7日前會匯4萬元到女方温雅雯的
    中國信託帳戶。日期期限到2021年12月10日前，共13次。和
    男方2021年的年終獎金10萬會匯到温雅雯的中國信託帳戶。
    」亦可證（下稱系爭約定書，卷第315頁）。　
　⒊婚姻係身分行為之一種，乃係以情感自由意志為基礎，不許
    附有條件及負擔，否則無異使身分行為與金錢交易掛鉤，侵
    害人性尊嚴，是以身分行為附條件者應認為違反公序良俗而
    無效，從而原告以兩造結婚為系爭契約之負擔無效。
　⒋退萬步言之，兩造分手後，原告斷然拒絕與被告聯繫，被告
    無從履行負擔，是以上開負擔無法履行不可歸責於被告，原
    告自不得撤銷系爭契約。
㈡、否認附件二所示款項為原告借予被告之款項。原告所提出之
    匯款金流資料，可能為支應生活費、禮物、返還代墊款等事
    由。至於原告於106年10月9日領取現金12萬元、15萬元，則
    無法證明與被告有關。
㈢、並答辯聲明：⑴原告之訴駁回。⑵訴訟費用由原告負擔。⑶如受
    不利益判決，願供擔保請准宣告免為假執行。
三、本院之判斷：
㈠、按「贈與附有負擔者，如贈與人已為給付而受贈人不履行其
    負擔時，贈與人得請求受贈人履行其負擔，或撤銷贈與。」
    （民法第412條第1項）、「贈與之撤銷，應向受贈人以意思
    表示為之。贈與撤銷後，贈與人得依關於不當得利之規定，
    請求返還贈與物。」（民法第419條）、「無法律上之原因
    而受利益，致他人受損害者，應返還其利益。」（民法第17
    9條前段）。次按結婚之法律行為本身，並不違反國家社會
    一般利益及道德觀念，而附負擔之贈與行為，亦無悖於公共
    秩序或善良風俗，參以民法第979之1條規定：「因訂定婚約
    而為贈與者，婚約無效、解除或撤銷時，當事人之一方，得
    請求他方返還贈與物」之同一立法意旨，凡以預想他日結婚
    而為之附負擔贈與，倘受贈人不履行其負擔時，基於身分行
    為之特性，贈與人固不得請求受贈人履行其負擔，但非不得
    撤銷贈與，請求返還贈與物（最高法院100年度台上字第130
    號判決意旨參照）。從而以結婚為負擔之贈與並無悖於公序
    良俗，其負擔仍為有效，惟贈與人於受贈人不履行該負擔時
    ，不得請求受贈人履行負擔，僅得撤銷贈與，並依不當得利
    之規定請求受贈人返還贈與物。經查：
　⒈原告支付訂金及簽約金予建商、被告收受款項甲及系爭房屋
    之買受人為被告乙情，有109年10月3日簽帳單、109年10月6
    日郵政跨行匯款申請書、台北富邦銀行109年11月13日匯款
    委託書、原告郵局帳號00000000000000號存摺影本、中國信
    託銀行存摺影本、被告帳戶交易明細、預售屋及土地買賣契
    約書等在卷可憑（卷第25-49、119-209、289-301頁），亦
    為兩造所不爭執，此部分事實應堪先予認定。
　⒉參以原告提出之郵局存摺影本及被告帳戶交易明細，原告除
    款項甲外，尚有匯多筆款項予被告，然除款項甲有備註「買
    房基金」外，其餘匯款均未備註「買房基金」，原告主張款
    項甲係供被告支付系爭房屋頭期款所用應可採信。被告固以
    款項甲與系爭房屋拆款表（卷第21頁）非完全一致，並提出
    系爭約定書（卷第315頁）抗辯款項甲為原告贈與被告自行
    運用之款項云云，然系爭房屋之拆款表僅係被告應付款予建
    商之時程表，與認定款項甲是否為系爭房屋頭期款無涉；再
    者款項甲之匯款日期亦與系爭約定書所約定之匯款時間不符
    ，縱系爭約定書之匯款金額及區間與款項甲有部分重疊，仍
    無從認定系爭約定書之內容與款項甲有關，遑論以系爭約定
    書之內容推論款項甲亦同為原告對被告之補償。
　⒊綜合兩造提出之LINE對話截圖（卷第51-53、317頁），原告
    一開始係先稱「我想法說是在10/3帶你去訂」，再稱「這樣
    不就一個生日大禮了」，可見兩造對於系爭房屋先前應有所
    討論，最後決定於被告生日當天即109年10月3日下訂系爭房
    屋，勾以兩造於系爭房屋買賣契約成立後，就房貸之負擔討
    論時，被告對原告所傳之「我的目的是跟你結婚啊！然後要
    一起養家啊」訊息，未為質疑及回應，僅在意原告是否負擔
    房貸，顯然被告於原告表示要帶其去下訂系爭房屋前，已知
    悉及同意兩造結婚為系爭契約之負擔，原告所稱之「生日大
    禮」係兩造刻意挑選此日簽訂系爭房屋，以博好彩頭寓意。
    況原告擔任軍職（外島志願役軍人），月薪54,000元至55,0
    00元間，若非為結婚購房，豈有每月單純贈與被告4萬元，
    反致自己生活拮据之理。從而系爭契約係以兩造結婚為負擔
    之贈與無訛。
　⒋被告固抗辯係原告斷絕聯繫使其無從履行負擔，然被告並未
    提出其無法聯繫原告之證明，且兩造分手之真正原因亦不明
    （兩造均指稱是對方拒絕聯繫），被告此部分抗辯委無足採
    。是以原告給付訂金、簽約金及款項甲後，被告未履行結婚
    之負擔，原告遂以本件起訴狀繕本送達被告作為撤銷系爭契
    約之意思表示，且該起訴狀繕本已於111年1月31日送達被告
    ，有送達證書在卷可稽（卷第55頁），應認系爭契約業經合
    法撤銷。則原告依前開規定，請求被告返還不當得利共計1,
    136,200元，為有理由，應予准許。
㈡、按當事人主張有利於己之事實者，就其事實有舉證之責任，
    民事訴訟法第277條前段定有明文。民事訴訟如係由原告主
    張權利者，應先由原告負舉證之責，若原告先不能舉證，以
    證實自己主張之事實為真實，則被告就其抗辯事實即令不能
    舉證，或其所舉證據尚有疵累，亦應駁回原告之請求。又稱
    消費借貸者，謂當事人一方移轉金錢或其他代替物之所有權
    於他方，而約定他方以種類、品質、數量相同之物返還之契
    約，民法第474條第1項定有明文。消費借貸，因交付金錢之
    原因多端，除有金錢之交付外，尚須本於借貸之意思而為交
    付，方克成立，倘當事人主張與他方有消費借貸關係存在者
    ，自應就該借貸意思互相表示合致及借款業已交付之事實，
    均負舉證之責任，若僅證明有金錢之交付，未證明借貸意思
    表示互相一致者，尚不能認為有金錢借貸關係存在。經查：
    原告主張借款附件二所示款項予被告，然僅提出附件二所示
    款項之金流（卷第229-247頁），未就兩造有消費借貸之合
    意盡舉證責任，自無從僅以原告所提之金流遽認被告有向原
    告借款如附件二所示款項之事實。則原告請求被告給付款項
    乙為無理由，不應准許。
㈢、綜上，原告請求被告給付1,136,200元，及自111年2月1日起
    至清償日止，按年息5%計算之利息，為有理由，應予准許。
    逾此範圍則無理由，應予駁回。
四、原告勝訴部分，兩造均陳明願供擔保請准宣告假執行或免為
    假執行，均核無不合，各酌定相當擔保金額併准許之。至原
    告敗訴部分，其假執行之聲請即失所附麗，應併予駁回。　
五、本件事證已臻明確，兩造其餘攻擊防禦方法及證據，核與判
    決結果不生影響，爰不一一論列。
六、訴訟費用負擔之依據：民事訴訟法第79條。　
中　　華　　民　　國　　111 　年　　9 　　月　　13　　日
                  民事第二庭    法　官　陳麗芬
以上正本係照原本作成。
如對本判決上訴，須於判決送達後20日內向本院提出上訴狀。如
委任律師提起上訴者，應一併繳納上訴審裁判費。
中　　華　　民　　國　　111 　年　　9 　　月　　13　　日
                                書記官  彭富榮
【附件一】109年10月3日至110年8月5日金流表（卷第19頁）
【附件二】106年10月9日至109年3月24日金流表（卷第229頁）